臺灣新竹地方法院民事判決　　　　　　　92年度簡上字第62號
　　上　訴　人　甲○○
　　訴訟代理人　陳傳中律師
　　被上訴人　　乙○○
　　　　　　　　　　　　　　東.
右當事人間92年度簡上字第62號事件，上訴人對於92年4月4日本
院院91年竹簡字第645號第一審判決提起上訴，本院於民國94年1
月5日辯論終結，判決如左：
    主      文
原判決關於命上訴人給付新台幣壹拾壹萬貳仟壹佰柒拾肆元及該
部分假執行之宣告，暨訴訟費用之裁判均廢棄。
上開廢棄部分，被上訴人在第一審之訴及假執行之聲請均駁回。
第一審（除確定部分外）及第二審訴訟費用由被上訴人負擔。
  事實及理由
甲、程序方面
一、上訴人經合法通知，未於最後之言詞辯論期日到場，核無民
    事訴訟法第386 條各款所列情形，爰依被上訴人聲請，由其
    一造辯論而為判決。
二、本件被上訴人請求上訴人給付新台幣（下同）680,000元，
    原審判決准許其中112,174元，並駁回其餘請求，上訴人就
    對其不利部分提起上訴，被上訴人則未提上訴，故被上訴人
    遭駁回部分業已確定，本院僅就上訴人上訴部分予以審理。
乙、實體方面
一、被上訴人主張：
（一）被上訴人主張：兩造原為夫妻，緣因上訴人之母對被上訴
      人提起傷害告訴，上訴人惟恐被上訴人與上訴人之母交惡
      ，因而將傷害案件檢察署刑事通知相關文件隱匿，並預備
      在被上訴人經法院為簡易判決處刑後，自行為被上訴人繳
      納罰金，不讓被上訴人知悉。惟被上訴人在民國91年1月
      11日晚間知悉上情後，認對其影響甚為重大，即在新竹市
      香山區香山村國民城1之1號住處責問上訴人，兩造因而發
      生爭執。上訴人遭被上訴人責問後奔出家門，被上訴人尾
      隨其後追出，二人於樓梯間時，上訴人突然拿出美工刀刺
      向被上訴人，被上訴人在暗處僅見一亮光，本能反應即伸
      手接住，待被上訴人接住美工刀時，上訴人明知被上訴人
      徒手握住美工刀，為奪回美工刀卻仍故意將美工刀用力抽
      出，因而造成被上訴人受有右手指切傷併肌腱神經血管斷
      裂之傷害。上訴人故意傷害被上訴人之身體造成被上訴人
      之損失，爰依侵權行為之法律關係，請求上訴人賠償被上
      訴人工作損失340,000元，醫療費用60,000元，看護費用
      80,000元，精神損失200,000 元，共計680,000萬元。
（二）對上訴人抗辯之陳述：上訴人於當日與上訴人發生口角時
      ，並未有毆打上訴人及兩造之子之情事，且上訴人突然往
      樓梯間跑，被上訴人追上去質問，上訴人竟拿出美工刀刺
      向被上訴人時，被上訴人為避免遭刺傷而以手腕向下方式
      抓住刀鋒，上訴人抽回美工刀時有發生拉扯，右手手指隨
      即遭割傷，觀之傷口呈彎曲狀，右手手指第一節及第二節
      中間肌肉及神經遭割斷，其下手之重，非以瞬間抽回刀刃
      所能造成，故上訴人所述，並非事實；且被上訴人受傷後
      ，係親自打電話報案，警察方通知救護車載送被上訴人至
      醫院，亦非上訴人所稱由其通知救護車前來之情；此外，
      被上訴人受傷後，因工作因素及與上訴人間訴訟糾紛須至
      法院開庭，而無法繼續復健。
  並聲明：上訴駁回。
二、上訴人抗辯：
（一）緣兩造於民國91年1 月11日當日衝突之起因，係被上訴人
      藉故與上訴人爭吵，並以手腳毆打上訴人，上訴人因此受
      委屈欲持美工刀割腕自殺，並往樓梯間跑，被上訴人隨即
      在後追趕，於樓梯間時上訴人見被上訴人持折疊椅要打上
      訴人，遂持美工刀作勢要割手腕，突遭被上訴人伸手以手
      腕向下方式抓住刀刃，上訴人因此受到驚嚇而將刀子抽回
      時，被上訴人手指即受傷，此時上訴人持刀意在自殘，並
      無傷害被上訴人之意，且被上訴人握住刀鋒之時，亦無法
      預見抽回刀鋒而導致被上訴人受傷，故並無傷害被上訴人
      之故意可言，此為台灣新竹地方法院檢察署90年度偵字第
      816 號不起訴處分書認定在案，何況被上訴人突伸手握住
      刀鋒之情形下，上訴人實無法預料被上訴人之行為而出於
      自衛之動作抽回刀鋒，僅不過為下意識之反應，於此電光
      火石瞬間下，實難課予上訴人何種注意義務，上訴人既無
      注意義務，亦難認有何過失，況且上訴人見被上訴人受傷
      後，為避免其傷害擴大，隨即叫救護車將被上訴人送至南
      門醫院，嗣被上訴人不願在南門醫院縫合，上訴人又自費
      雇計程車將其送至林口長庚醫院，為被上訴人所承認，綜
      合上情，足徵上訴人並無傷害被上訴人之故意，亦無過失
      可言，原審竟認「‧‧故被告（即上訴人）對原告（即被
      上訴人）因此將受有傷害之事實已有預見，且原告受傷亦
      非違反其本意‧‧」，其認事用法，難謂無違誤。
（二）原審之「‧‧原告投保保險獲得之理賠基於原告與保險人
      間之契約而來，原告投保保險並非為減免被告之侵權行為
      ，故並不能以此減免被告之賠償」之見解，雖非無見，然
      按全民健康保險具社會保險之性質，國家負有補貼責任，
      被保險人雖每月負擔保險費，惟與一般傷害保險之保險費
      為保險賠償金之對價有所不同，不得等同視之，且全民健
      康保險為醫療費用保險，屬財產保險性質，與一般傷害保
      險係為人身保險之性質，得定額支付或實報實銷，尚屬有
      別，若被保險人之醫療費用，一方面可由全民健康保險局
      代為給付，另一方面復可向侵權行為人請求賠償，則違反
      財產保險之「禁止不當得利」最高原則，誠實不當。被上
      訴人所請求之醫療費用為新台幣（下同）40,448元，其中
      包含全民健康保險給付之部分計36,748元，被上訴人已獲
      得補償，該部分費用理應予排除，始財產保險損害填補之
      原則，原審未審酌兩者之間之差異，將全民健康保險與一
      般傷害保險混為一談，而強由上訴人就該部分仍須負賠償
      責任云云，於法顯有未洽。
（三）縱認上訴人對於損害之結果有故意及過失，然兩造自結婚
      以來，被上訴嗜賭成性，且屢次毆打上訴人，上訴人因此
      深感痛苦，已訴請離婚，惟被上訴人卻變本加厲恐嚇上訴
      人要錢賭博，而被上訴人之受傷起因於當日被上訴人懷疑
      上訴人將法院之簡易判決處刑書隱匿，藉故與上訴人爭吵
      ，並以手腳毆打上訴人，兩造之子陳宏驊見狀即身體擋在
      兩造中間以避免上訴人繼續遭毆打，詎為被上訴人以腳踢
      開而嚇哭，上訴人安撫小孩睡覺後，心中難過不已，遂心
      生絕念，乃持美工刀欲割腕自殺，並無傷害上訴人之意，
      若非被上訴人徒手握刀，又何致發生傷害之結果？足見被
      上訴人對於本件傷害之結果，亦屬與有過失，且被上訴人
      手指受傷後，卻不遵照醫生指示復健及修養，依然如故外
      出賭博喝酒，傷口因而發炎，嚴重至須開刀治療，導致手
      指功能減損等情，揆諸系爭損害之發生及其擴大，被上訴
      人亦難脫與有過失之嫌，原審未審酌上情，遽為判決應就
      上開損害之結果由上訴人負全部責任云云，實難甘服。
（四）兩造已判決離婚，兩造之子陳宏驊由上訴人獨力撫養，被
      上訴人均未給付陳宏驊之生活費，上訴人每月薪資僅有16
      ,500 元，甚為拮据，原審判命上訴人賠償11萬餘元，實
      非上訴人所能負擔。
  並聲明：(1)原不利上訴人判決部分廢棄。(2)上開廢棄部分，被
  上訴人在第一審之訴及假執行之聲請均駁回。
三、得心證之理由
    本件兩造間之爭點為：被上訴人於上開時地以手掌直接握住
    美工刀刀刃，上訴人將美工刀抽回，被上訴人因而受右手指
    切傷併肌腱神經血管斷裂之傷害，上訴人有無故意或過失？
    被上訴人請求醫療費用，經全民健保給付部分，是否應予扣
    除？被上訴人就損害之發生，是否與有過失？玆論述如下。
（一）查被上訴人雖主張上訴人於上開時地突然拿出美工刀往前
      刺，其基於本能反應手腕向下去抓美工刀，上訴人故意將
      美工刀用力抽回，兩造並有拉扯動作，因而造成被上訴人
      受有右手指切傷併肌腱神經血管斷裂之傷害，因認上訴人
      有使被上訴人受傷之故意云云，惟上訴人否認有傷害被上
      訴人之故意，並為前開辯解。經查，本件兩造於案發前曾
      在住處發生口角爭執，上訴人奪門而出，被上訴人在後追
      趕，上訴人在樓梯間回頭面對被上訴人時，取出美工刀，
      被上訴人見狀直接以手掌握住美工刀刀刃，上訴人立即抽
      回美工刀，因而發生被上訴人手指受傷等情，為兩造所不
      爭執。被上訴人雖主張上訴人持美工刀向前刺伊，伊始用
      手去抓刀刃云云，上訴人則辯稱其以右手持美工刀欲割左
      手腕，被上訴人卻過來奪刀，伊見被上訴人手握刀刃，驚
      嚇之餘，本能反應將刀抽回，被上訴人之手指即受傷等語
      ，本院審酌美工刀為單面刀刃，其體積甚小，其刀頂雖有
      銳角，惟一般均用以切割小型物品，甚少作為擊刺工具，
      縱欲以美工刀作為攻擊武器，亦均以其鋒利之處即刀刃以
      切割方式為之，在物理上施力點而言，自以握住刀柄舉起
      刀刃向下揮動，較能靈活運用及施力，而一般人在突然遭
      受單面刀由前方攻擊時，本能反應應係舉起手腕抵擋切割
      之攻擊，其受傷部位應為手腕背面，甚少直接以徒手接住
      刀鋒，因美工刀之刀刃甚小，且為向下揮動之動態，欲以
      手掌抓取揮動中之刀刃，甚為困難，無法有效防阻對方之
      攻勢，以保護身體重要部位之安全；惟在持刀人欲以美工
      刀割腕時，所持美工刀與手腕之距離通常甚為接近，而無
      高舉後揮下之必要，此時美工刀移動之距離甚短，則他人
      在情況急迫下，始可能以手掌抓握刀刃，以阻止美工刀向
      下施力之可能。依前開說明，被上訴人自述其係手腕向下
      去抓刀子，並以手掌握住刀刃，且受傷部位為右手食指第
      一節和第二節中間之肌肉及神經被割斷，其餘右手手指或
      身體部位則未受傷等情，本院認為被上訴人主張上訴人故
      意持美工刀刺向伊，伊以手握刀刃阻擋攻勢云云，不足採
      信，上訴人所辯應為可採。
（二）被上訴人雖又主張上訴人明知被上訴人徒手握住美工刀，
      為奪回美工刀，仍故意將美工刀用力抽出，且兩造有拉扯
      動作，因而造成被上訴人受傷，自屬對其傷害有所預見云
      云。惟查，被上訴人主張上訴人抽回美工刀時，兩造有拉
      扯動作，並未舉證以實其說，經本院向南門綜合醫院調閱
      被上訴人案發當日就診之病歷資料，依該院93年4月21 日
      南綜醫字第323 號函所附病歷資料之圖示觀之，被上訴人
      右手食指僅有一道傷口，並無多次拉扯造成之傷口，其餘
      手指亦無受割傷，故被上訴人主張上訴人抽回美工刀時有
      拉扯動作，尚難採信，上訴人所述其將刀子一抽就抽回來
      了，應為可採。至於被上訴人所受右手食指切傷併肌腱神
      經血管斷裂，究係被上訴人伸手握刀時即已受傷，嗣再與
      上訴人抽回刀子之力量加成所造成之結果，或單純因上訴
      人抽回美工刀所造成，目前並無證據可供判定，惟衡酌美
      工刀原係極為鋒利之切割工具，而人之手指部位肌肉層甚
      薄，其下遍布細微血管神經，以手掌直接握刀，本即可能
      發生肌肉割傷，進而造成下方血管及神經一併遭切斷之結
      果，尚難以被上訴人右手食指之神經血管遭割斷之事實，
      即認上訴人有故意「用力」抽回之行為，至於被上訴人之
      傷口呈現彎曲形狀，應係兩造持刀之位置在腰部左右高度
      ，上訴人抽回美工刀時，係向上抽回，故傷口呈現彎曲形
      狀，亦難以此推論上訴人主觀上有何故意使被上訴人受傷
      之意圖。
（三）按民法第184條第1項所指之過失，以加害人對於侵權行為
      結果之發生應注意並能注意而不注意，即欠缺注意義務為
      成立要件。上訴人於案發時欲以美工刀自殘，被上訴人突
      然向前伸出手掌握住美工刀刀刃，非上訴人所得預見，上
      訴人受驚之餘，將美工刀抽回，且僅抽一次就抽回刀子，
      並無拉扯動作，故被上訴人伸手握刀，與上訴人將刀抽回
      之動作，均在極短時間內發生，上訴人所為，應屬下意識
      反應，並非經過思考判斷後所為，亦難強求上訴人在此電
      光火石之瞬間，對於被上訴人受傷之事實有所預見，或有
      認為其違反注意義務而有過失，另參酌被上訴人受傷後，
      上訴人尚陪同被上訴人前往新竹市南門醫院急診，嗣被上
      訴人不願在該院進行縫合手術，上訴人又陪同被上訴人轉
      至林口長庚醫院就診等情事綜合研判，本院認為上訴人辯
      稱其對被上訴人之受傷應無故意或過失，為可採信。
（四）綜上，上訴人對被上訴人之受傷並無故意過失，被上訴人
      本於侵權行為之法律關係，請求上訴人給付112,174元，
      為無理由，應予駁回，其假執行之聲請亦失其依據，應併
      予駁回。原審就上開應駁回部分判命上訴人給付，並為假
      執行之宣告，尚有未洽，上訴意旨指摘原判決不當，求予
      廢棄改判，為有理由，爰由本院將原判決此部分廢棄改判
      ，如主文第二項所示。
四、因本案事證已臻明確，兩造其餘主張陳述及所提之證據，核
    與判決之結果不生影響，毋庸再予一一論述 ，附此敘明。
五、據上論結，本件上訴為有理由，依民事訴訟法第436條之1第
    3項、第450條、第78條，判決如主文。
中　　華　　民　　國　　94　　年　　1 　　月　　25　　日
                  民事第二庭  審判長法  官  彭洪英
                                    法  官  王佳惠
                                    法  官  王鳳儀
上為正本係照原本作成。
不得上訴。
                                    書記官  吳美雲
中　　華　　民　　國　　94　　年　　1　　月　　25　　日
